臺灣臺北地方法院刑事判決　　　　　　　96年度易緝字第48號
公　訴　人　臺灣臺北地方法院檢察署檢察官
被　　　告　乙○○
上列被告因竊盜案件，經檢察官提起公訴（95年度偵字第4629號）
，本院判決如下：
    主      文
乙○○無罪。
    理      由
一、公訴意旨略以：被告乙○○意圖為自己不法之所有，於民國
    95年2月10日下午4時許，在臺北縣新店市○○路○段65巷34
    弄28號前，以自備之鑰匙，竊取丙○○所有車牌號碼CRJ-22
    9號重型機車一部，得手後適為行經該處之甲○○所發覺，
    甲○○旋即報警處理，為警當場查獲，並扣得機車鑰匙、機
    車大鎖鑰匙各一支，因認被告有竊盜罪嫌。
二、按犯罪事實應依證據認定之，無證據不得認定其犯罪事實；
    不能證明被告犯罪者，應諭知無罪之判決，刑事訴訟法第15
    4條第2項、第301條第1項分別定有明文。又認定犯罪事實須
    依証據，為刑事訴訟法所明定，故被告否認犯罪事實所持有
    之辯解縱屬不能成立，仍非有積極證據足以證明被告有犯罪
    之行為，否則不能遽為被告有罪之認定，最高法院30年上字
    第1831號著有判例，足資參照。又認定犯罪之事實，須依證
    據，是否可信，更須斟酌各方面之情形，尤不能以推測理想
    之詞，以為科刑判決之基礎；事實之認定應憑證據，如未能
    發現相當證據，或證據不足以證明，自不能以推測或擬制之
    方法，以為裁判基礎，最高法院20年上字第958號、40年台
    上字第86號分別著有判例，可資參考。
三、公訴人認為被告乙○○犯竊盜罪嫌，無非係以：證人甲○○於警訊中證述：「當時我剛外出回來，發現有人在新店
    市○○路○段65巷34號附近，疑似用工具開啟機車鎖頭及把
    置物箱打開，而把停在新店市○○路○段65巷34號的CRJ─
    229機車，騎到新店市○○路○段65巷32號和30號樓梯口放
    ，我立即制止他，他還指說這台機車是他本人的，所以我立
    刻通知車主及報警」等語，堪認被告確有未經許可而騎乘他
    人（被害人丙○○）停放在該處之CRJ─229機車之行為，有
    竊盜之嫌；況被告於當場及查獲後雖指稱係誤認CRJ─229
    機車為自己所騎乘之J5A─299號機車云云，惟事後經查，該
    J5A─299號機車原為被告原先僱主丁○○所有（被告於行為
    前之2月9日甫遭僱主解僱），於本案發生前之2月7日，甫因
    被告酒後駕駛該車而觸犯公共危險罪，業經警方扣留於內湖
    拖吊場，尚未經車主丁○○取回，是被告既係酒後騎乘該車
    而遭警方扣留，顯然明知該車不可能停放於其遭查獲之竊盜
    處所，其所謂誤認CRJ─229號機車，係其所騎乘之J5A─299
    號機車云云，即係畏罪卸責之詞，不足採信等為論據。
四、訊諸被告乙○○堅決否認有竊盜犯行，辯稱伊對當日所發生
    之情形，因當時神智不清，故已記不清楚，但印象中確是誤
    認為該車為公司的機車，並無竊盜之故意等語。經查：
  (一)按刑法第320條第1項之竊盜罪，係以意圖為自己不法之所有
    而竊取他人之物為構成要件，而所謂「竊取」，依通說係以
    行為人乘他人之「不知抗拒」而予以取得，始構成竊盜，此
    與搶奪、強盜分別係以乘他人之「不及抗拒」或「不能抗拒
    」而予以取得，有明顯之區分。又所謂竊盜罪，不僅行為人
    主觀上應有明知為他人之物之認識與竊取供為自己所有之意
    欲，始構成竊盜之「故意」；其客觀上亦應有著手將他人之
    物置於自己實力支配下之行為，二者兼具，始得謂犯罪構成
    要件該當，若二者要件有任何一樣所欠缺，即尚不得逕以竊
    盜罪相繩，合先敘明。
  (二)次查，證人甲○○於本院審理中，業經具結證稱：「一開始
    三點多鐘我住二樓，從樓上下來看到已經有警察在盤問被告
    ，問什麼我也不知道，後來我走出去辦事，一個小時後回來
    ，我發現被告還在那邊，警察已經不在，我回來時有看被告
    在翻機車的坐墊，要把座墊打開，但是打不開，他又換翻別
    台機車座墊，也是沒打開，但是那台機車有警報器，警報器
    在響，有一個女生住戶下來，就問被告說這是我的車子你在
    幹什麼，被告說是他的車子，住戶就說明明是我的車子，後
    來被告去對面巷子牽了壹台機車出來，說是他的車子，剛剛
    牽錯車子，然後將車子牽到他剛剛翻別台機車的地方停，他
    好像喝了酒，神智不清楚，在那邊晃啊晃，然後我們報警處
    理。（審判長問：你說被告從對面巷子牽了壹台車子過來，
    那台車子後來與證人丙○○的機車有無關連？）被告從對面
    巷子牽車過來時，我們發現是證人丙○○的車子，所以通知
    證人丙○○下來看。（審判長問：你當時有無跟被告說這台
    機車不是他的？）我們有講，但是他神智不清，所以我們報
    警」等語。又在本院審理中證稱，伊在警訊中並未指稱被告
    有騎乘該台機車，事實上被告當時是在眾人圍觀下，至約10
    步遠之36號前，將該CRJ─229機車用牽的推過來，表示是他
    的機車，當時被告精神恍惚，根本不可能騎車，車子也從來
    沒有發動過，遑論騎乘，警訊筆錄會這樣記載，是警員誤會
    他的意思等語。證人戊○○（即查獲本案之警員）亦證稱，
    查獲當時帶被告去派出所時，因為被告的神智不清，講話顛
    三倒四，依當時的精神狀況實在並不適合做筆錄，所以直到
    第二天（11日）早上10點鐘始開始作筆錄，因為被告睡了一
    覺起來做筆錄會比較清楚。事實上被告睡醒後，精神狀況也
    確有差別。問他事情時，被告能具體答覆。前一天晚上跟他
    說話，他完全答非所問，對問題也沒有辦法理解等語；被害
    人丙○○則證稱：「車子是放在我們家門口，即台北縣新店
    市○○路○段65巷36號1樓，當時車子沒有上任何鎖。後來知
    道失竊時，車子是在34號，距離約十步遠」等語。
  (三)綜合上述，被告雖有牽取被害人丙○○CRJ─229機車之行為
    ，然並未如起訴書所指使用任何鑰匙以供開啟大鎖或發動車
    輛，是本件所扣案之鑰匙雖係在被告身上起出，然與本件竊
    盜案並無直接相關。又被告之第一次接觸被害人丙○○CRJ
    ─229機車，即係在證人甲○○與其他住戶已認為其形跡可
    疑而盤問中，始在眾人圍觀下，自台北縣新店市○○路○段
    65巷36號，將該系爭CRJ─229機車推至眾人圍觀之處所（即
    同路同段同巷之34號），在此之前，並無被告有竊取或翻動
    該車之積極證據。而被告當時既係在眾目睽睽下移動該機車
    ，且係將該機車牽至眾人圍觀之處，表示該機車為自己所有
    之機車，即難謂被告之牽取該機車至眾人圍觀處之行為，係
    基於竊盜之犯意所為。參諸上開36號至34號間之距離，僅約
    10步之遙，被告當時又係以手推機車而非發動或騎乘機車，
    業據證人甲○○於審理中具證明確，是被告將該機車由36
    號牽至34號之目的，既不可能乘機駕車遠颺，確僅係在單純
    表明該車係自己所有而非意圖竊盜甚明，蓋依當時之主、客
    觀環境，被告之行動業已在眾人之發覺與注視下，若被告當
    時具有竊盜之意圖，依通常人之經驗，實不可能得以實行，
    是本件盱衡查獲當時之主客觀環境，被告本部分之舉止，即
    與竊盜之乘他人之「不知」而予以竊取明顯有間。
  (四)第查，被告雖於案件發生地點有「翻其他機車坐墊」之行為
    ，致使包括證人甲○○與圍觀之住戶認為有「形跡可疑」之
    情形，惟經本院查證結果，被告於案發前之2月7日上午11
    時49分，確曾因其所患之「酒精性精神病、器質性妄想症候
    群、失憶症徵候群」等疾病，主動前往馬偕醫院看診，而醫
    師所開具之藥物如「鎮靜安眠劑」、「精神調節劑」及「抗
    癲癇、抗痙攣及其他作用」等藥劑，均含有嗜睡等副作用，
    尤不得摻和酒精併服，否則可能導致藥性加重等情，有馬偕
    醫院96年5月9日醫精字第960001487號函附之95年2月7日被
    告病歷影本（參見本院審理卷）、診斷証明書各乙紙、處方
    單5張（參見臺灣臺北地方法院檢察署95年度偵緝字第1041
    號卷第43至48頁）等附卷可稽。而被告於2月7日上午看診取
    藥後，即於當日晚間8時50分許因酒醉駕車而為警查獲（其
    酒精濃度值高達每公升0.60毫克），致其所騎乘之J5A─299
    號機車遭警方扣留，亦據本院調閱本院95年度北交簡字第19
    57號卷屬實，堪證被告於當日即已違反醫囑而服用藥物，且
    係併合酒精服用，是被告所患之精神病、妄想症、失憶症等
    疾病，將因被告之濫用藥物而肇致病情加重，即屬當然。又
    被告於酒醉駕車後之2月9日上午10時許，係因服用藥物過量
    、疑似自殺等原因，而倒臥在被告所服務之清潔公司地上，
    其神智已陷昏迷，口吐白沫，經其僱主丁○○發覺後，乃電
    召119救護車送往天主教耕莘醫院急救，嗣於2月10日凌晨1
    時30分許，又經醫院護士發現被告已不告而別，擅自離開醫
    院出走等情，亦據證人丁○○於偵查中證述明確，並經本院
    調閱天主教耕莘醫院95年2月9日對被告施行急救之急診護理
    紀錄無訛（參見本院審理卷），益證被告當時之生理狀況與
    精神狀況與常人已顯然有別，且與藥物之濫用應有明顯關連
    。是本件被告之「竊取」機車行為既係在2月10日下午3時許
    ，距被告經醫院急救與離開天主教耕莘醫院僅約12小時，而
    被告於此段時間之去向與行為固無從查考，有無繼續服用其
    他藥物致其精神狀況有益臻嚴重之情形亦無從認定，惟參諸
    該段時間相距甚短，且證諸上開證人甲○○與查獲警員戊○○於本院審理中，對被告於查獲當時有關精神狀態之描述，
    均證被告當時之精神狀態，確與正常人有別，是被告辯稱：
    伊於行為當時已神智不清，致對本件查獲之機車有所誤認等
    語，稽諸前述本件案發前之就醫與診治紀錄，即非無據。從
    而，被告係在妄想、失憶之狀態中，誤以為仍在保管公司機
    車之狀態，而於本件查獲現場，莫名所以之「翻動其他機車
    坐墊」等行為，衡諸被告所患疾病本即係「酒精性精神病、
    器質性妄想症候群、失憶症徵候群」等之症狀，即亦未悖乎
    事理，益證被告所辯應屬可採。
五、綜上所述，本件被告乙○○所竊盜罪嫌，原係以證人甲○○於警訊中之證詞為主要論據。惟該證人甲○○於審理中，
    業已推翻其先前在警訊中之證詞，表示係警方對其陳述有所
    誤載，即被告僅有「翻其他機車坐墊」，並無如警訊中所謂
    使用鑰匙發動或騎乘該CRJ─229號機車之情形；且被告係於
    眾人圍觀下，而將該機車牽至眾人圍觀處所，亦非如警訊所
    稱係在竊取機車後始遭其發覺等語。是證人之證述即已變更
    ，且核其變更後之證述並無瑕疵，應屬可採，則起訴意旨所
    稱：「被告以自備鑰匙，竊取丙○○所有車牌號碼CRJ-229
    號重型機車一部，得手後適為行經該處之甲○○所發覺」云
    云，即失其依據。而被告既係在眾人圍觀之情形下，將該車
    推至眾人圍觀處，表示該車為其所有，是無論其主觀上之確
    信有無誤認，然就該推動機車之行為以觀，於斯時斯地之主
    客觀環境，均難謂該行為係屬竊盜之表徵，而本件公訴既係
    以被告「竊取CRJ-229機車」為起訴範圍，則就本部分之起
    訴事實，即顯然與竊盜罪之構成要件有間。至於被告雖有「
    翻其他機車坐墊」之行為，然微論該部分之犯行並未經檢察
    官起訴，原非本院審理之對象，且縱若被告確有該「翻其他
    機車坐墊」之行為屬實，然衡諸被告於案件發生前之就醫與
    診療紀錄，被告之翻動其他機車坐墊行為，是否即得論以竊
    盜犯意之具體表徵，猶有可疑，是公訴意旨所載之上開證據
    ，均不足以證明被告確有竊盜犯行，此外查無其他積極之證
    據，足資證明被告有如公訴意旨所指之上開犯行，是公訴人
    所指被告涉有竊盜罪嫌，即屬不能證明，自應為無罪之諭知
    。
六、據上論斷，應依刑事訴訟法第301條第1項，判決如主文。
中　　華　　民　　國　　96　　年　　9 　　月　　20　　日
                  刑事第十五庭  審判長法　官  楊台清
                                      法  官  吳麗英
                                      法  官  邱蓮華
上正本證明與原本無異。
如不服本判決，應於判決送達後10日內向本院提出上訴狀（應抄
附繕本）。告訴人或被害人如對於本判決不服者，應具備理由請
求檢察官上訴，其上訴期間之計算係以檢察官收受判決正本之日
期為準。
                                      書記官　陳麗津
中　　華　　民　　國　　96　　年　　9 　　月　　20　　日
